【裁判字號】    99,簡上,60
【裁判日期】    991105
【裁判案由】    妨害名譽
【裁判全文】
臺灣新竹地方法院刑事判決              99年度簡上字第60號
上  訴  人  臺灣新竹地方法院檢察署檢察官
被      告  甲○
上列被告因妨害名譽案件，檢察官不服本院簡易庭於民國99年2
月11日所為之98年度審竹簡字第1417號第一審簡易判決（聲請簡
易判決處刑書案號：98年度偵字第6305號），提起上訴，本院管
轄之第二審合議庭判決如下：
    主  文
原判決撤銷。
甲○公然侮辱人，處拘役貳拾伍日，如易科罰金，以新臺幣壹仟
元折算壹日。
    事  實
一、甲○因不滿胞兄乙○○處理其自父親蔡水木所分得土地之行
    徑，認為其貪心霸佔，又認為其在新竹市○○路210巷201號
    土地上搭鐵皮圍籬，使通行道路變窄，影響兄弟丙○○進出
    土地之便利，竟基於公然侮辱之犯意，於民國98年5月6日，
    在乙○○所搭設位於前揭土地之鐵皮圍籬上，以紅色油漆噴
    上「乙○○兒子黑心路死要錢」等字樣，以此方式公然謾罵
    乙○○，足以貶損乙○○之人格及社會評價。
二、案經乙○○訴由新竹市警察局第三分局報請臺灣新竹地方法
    院檢察署檢察官偵查後聲請簡易判決處刑。
    理  由
壹、程序部分：
    按被告以外之人於審判外之言詞或書面陳述，除法律有規定
    者外，不得作為證據，刑事訴訟法第159條固定有明文，惟
    被告以外之人於審判外之陳述，雖不符同法第159條之1至之
    4規定，而經當事人於審判程序同意作為證據，法院審酌該
    言詞陳述或書面陳述作成時之情況，認為適當者，亦得為證
    據。又當事人、代理人或辯護人於法院調查證據時，知有第
    159條第1項不得為證據之情形，而未於言詞辯論終結前聲明
    異議者，視為有前項之同意，此亦據同法第159條之5規定明
    確。查本案所引用之證據資料（詳後引證據），其中傳聞證
    據部分，被告及檢察官均未聲明異議，本院復審酌該證據作
    成之情況，並無不當，依刑事訴訟法第159條之5第1項、第2
    項之規定，故其等於審判外之陳述，自得作為本案之證據。
    又按本案認定事實所引用之文書證據等證據，並無證據證明
    係公務員違背法定程序所取得，亦無刑事訴訟法第159條之4
    之顯有不可信之情況，本院斟酌本案卷內之證據並非非法取
    得，且經本院於審判期日依法進行證據之調查、辯論，被告
    於訴訟上之程序權，已受保障，前揭各該證據，均得採為證
    據，先予敘明。
貳、實體部分：
一、認定事實所憑之證據及理由：
(一)、被告甲○有於上開時間、地點，以紅色油漆噴上「乙○○兒
    子黑心路死要錢」等字樣之事實，業據被告於警詢、偵查中
    及本院行準備程序、審理時均坦白承認（見偵查卷第6頁反
    面、第19頁，簡上字第60號卷第19頁反面、第20、36頁），
    並於本院訊問及行準備程序、審理時為認罪之表示（見審竹
    簡字第1417號卷第26頁，簡上字第60號卷第19頁反面、第36
    頁），核與告訴人即證人乙○○於警詢、偵查中指訴情節大
    致相符（見偵查卷第4頁反面、第19頁），並經證人即被告
    之母蔡張快於警詢、偵查中證述綦詳（見偵查卷第7頁反面
    、第19、20頁），復有照片6幀在卷可稽（見偵查卷第14、1
    5、42頁），被告自白應與事實相符，足堪作為認定事實之
    證據。
(二)、按「侮辱」係以使人難堪為目的，直接以言語、文字、圖畫
    、或動作，表示不屑輕蔑或攻擊之意思，足以對於個人在社
    會上所保持之人格及地位，達貶損其評價之程度而言。觀諸
    被告上開噴漆之文字內容，其所使用之「黑心路」、「死要
    錢」用語，確實有貶低他人人格，損及他人尊嚴之情形，而
    為一般人所無法認同、接受，且「黑心路」、「死要錢」等
    詞，依我國國情，當屬侮辱性之言詞，為公眾周知之事實，
    被告上開噴漆之字樣顯已逾越一般人可以接受之言論自由範
    疇，至屬明確。
(三)、次按刑法上所謂「公然」，係指不特定多數人或多數人得以
    共見共聞之狀態，不以實際上已共見或共聞為必要，又此之
    多數人，包括特定之多數人在內（司法院大法官會議釋字第
    145號解釋參照）。被告在前揭鐵皮圍籬上噴漆，已足使附
    近之居民或行經該處之不特定人得以共見共聞，是被告在前
    揭鐵皮圍籬上以紅色油漆噴上「黑心路」、「死要錢」等不
    雅文字指摘告訴人，要已構成公然侮辱無疑。綜核上情，本
    案事證明確，被告公然侮辱犯行堪以認定，應予依法論科。
二、論罪科刑：
(一)、按刑法上公然侮辱罪係指未指明具體事實，而其內容足以貶
    損他人社會評價之輕蔑行為；而誹謗罪則須以具體而足以毀
    損他人名譽之事件為其指摘或傳述之內容，若僅係空洞之公
    然謾罵而未指明具體之事實內容者，應為刑法第309條所指
    之侮辱行為（司法院院字第2179號解釋意旨、最高法院86年
    度台上字第6920號裁判意旨可資參照）。經查，觀諸被告上
    開噴漆文字之內容，並未以任何具體足以毀損告訴人名譽之
    事件為其指摘內容，而僅係以空洞但足以貶損告訴人社會評
    價之輕蔑言詞謾罵告訴人，是核被告甲○所為，係犯刑法第
    309條第1項之公然侮辱罪。公訴意旨認被告所為係犯刑法第
    310條第2項之加重誹謗罪，尚有未洽，惟因前開基本社會事
    實同一，並經本院於審理時當庭諭知被告涉犯刑法第309條
    第1項之公然侮辱罪嫌（見簡上字第60號卷第40頁），而由
    當事人進行攻擊防禦，本院自應予審理，並變更起訴法條。
(二)、原審以被告罪證明確，據以論罪科刑，固非無見，惟：(1)原
    判決誤以為被告之父蔡水木已死亡，此與事實不符，有全戶
    戶籍資料查詢結果1紙在卷可稽（見簡上字第60號卷第33頁
    ）；(2)被告在鐵皮圍籬上噴漆文字之內容係謾罵告訴人，未
    涉及足以毀損告訴人名譽之具體事實，是本件所犯法條應為
    刑法第309條第1項之公然侮辱罪，原審適用刑法第310條第2
    項論處，尚有未洽。從而，檢察官上訴意旨認原審量刑過輕
    云云，固無理由，惟原判決既有前述可議之處，自應由本院
    將原判決撤銷改判。爰審酌被告與告訴人係兄妹至親關係，
    僅因家產分配問題肇致心結而生嫌隙，被告不思以理性方式
    抒發己身不滿之情緒，竟以負面評價之文字謾罵告訴人，已
    使告訴人之人格法益受損，顯缺乏尊重他人名譽之法治觀念
    ，且迄今仍未與告訴人達成和解，實值非難，並兼衡其無前
    科，有臺灣高等法院被告前案紀錄表在卷可稽，素行尚稱良
    好，學歷為國中畢業，目前無業，且年已過5旬，並罹患有
    糖尿病、高血壓等慢性疾病及其犯罪之手段尚非嚴重等一切
    情狀，量處如主文所示之刑，並諭知易科罰金之折算標準。
    至於刑法第41條雖於98年1月21日經修正，自98年9月1日起
    施行，惟本次修正係針對被判處6月以下有期徒刑及拘役確
    定之人，於執行時，本得聲請易科罰金，而未聲請易科罰金
    時，得改為聲請易服社會勞動，此乃檢察官執行時所應處理
    之事項，非係刑罰法律有變更，自毋庸為新舊法之比較，併
    此敘明。
據上論斷，應依刑事訴訟法第455條之1第1項、第3項、第369條
第1項前段、第364條、第299條第1項前段、第300條，刑法第309
條第1項、第41條第1項前段，刑法施行法第1條之1第1項、第2項
前段，判決如主文。
本案經檢察官陳建文到庭執行職務。
中    華    民    國    99    年    11    月    5     日
                  刑事第一庭審判長法  官  陳健順
                                  法  官  林建鼎
                                  法  官  蔡欣怡
不得上訴。
以上正本證明與原本無異。
中    華    民    國    99    年    11    月    5     日
                                  書記官  曾柏方
附錄本案論罪科刑法條全文：
刑法第309條第1項
公然侮辱人者，處拘役或300元以下罰金。

司法院資訊處製作；財團法人民間司法改革基金會備份。
